【裁判字號】    99,監宣,255
【裁判日期】    991222
【裁判案由】    撤銷監護宣告
【裁判全文】
臺灣桃園地方法院民事裁定           99年度監宣字第255號
聲  請  人  劉楨
關  係  人  劉忠勇
上列聲請人聲請撤銷監護宣告事件，本院裁定如下：
    主    文
變更宣告聲請人劉楨（男，民國19年3 月7 日出生，國民身分證
統一編號：Ｚ000000000 號）為受輔助宣告之人。
選定劉忠勇（男，民國56年9 月11日出生，國民身分證統一編號
：Ｚ000000000 號）為受輔助宣告之人之輔助人。
聲請程序費用由聲請人負擔。
    理    由
一、聲請意旨略以：聲請人即受監護宣告人劉楨前經鈞院以98年
    度禁字第297 號民事裁定宣告為受監護宣告之人，現聲請人
    經醫療診治已有改善，受監護宣告之原因業已消滅，爰聲請
    撤銷監護之宣告，並選定聲請人為相對人之輔助人等語。
二、次按對於因精神障礙或其他心智缺陷，致不能為意思表示或
    受意思表示，或不能辨識其意思表示之效果者，法院得因本
    人、配偶、四親等內之親屬、最近一年有同居事實之其他親
    屬、檢察官、主管機關或社會福利機構之聲請，為監護之宣
    告。受監護之原因消滅，而仍有輔助之必要者，法院得依第
    15條之1 第1 項規定，變更為輔助之宣告，民法第14條第1
    項、第4 項分別定有明文。又依民法規定得聲請監護宣告之
    人，於監護宣告之原因消滅後，得聲請撤銷監護宣告。法院
    對於撤銷監護宣告之聲請，認受監護宣告之人受監護原因消
    滅，而仍有輔助之必要者，得依聲請或依職權以裁定變更為
    輔助之宣告，民事訴訟法第619 條、第624 條之5 第1 項亦
    有明文規定。
四、經查，聲請人主張前經本院於99年5 月25日以98年度禁字第
    297 號民事裁定宣告其為禁治產人之事實，業經本院依職權
    調取前開卷宗核閱無誤，自堪信為真實。嗣後因聲請人提出
    本件撤銷監護宣告聲請後，經本院於鑑定機關林口長庚紀念
    醫院鑑定醫師吳冠毅前訊問相對人，法官點呼相對人姓名、
    日常生活種種等，相對人均尚能回應，嗣後遂由鑑定人進行
    精神鑑定，初步鑑定情形：個案97年中風後呈現失語症狀，
    目前症狀有改善，但記憶力及其他之功能尚有缺損，其他詳
    如鑑定報告（見本院99年10月14日訊問筆錄）。另參酌林口
    長庚紀念醫院出具之精神鑑定報告書略以：身心狀態：個案
    於鑑定當時，意識清醒，對叫喚其名可反應; 態度合作，有
    社交性笑容; 注意力持續度尚可，對人、時間與地點之定向
    感尚可但略有不足( 能辨識親屬，正確回答所住地址，但醫
    院名稱與所在樓層錯誤) ; 鑑定會談當時情緒穩定，基本語
    言理解能力尚可; 記憶力部分在簡單訊息登錄正常，但在短
    期回憶性記憶部分仍明顯缺損; 計算能力(100系列減7 耗時
    甚多並第二次減七即出現明顯錯誤) 、短期記憶、空間建構
    能力與書寫造句能力與仍顯缺損。經濟活動能力：個案在處
    理個人財務之能力，例如財務管理程序的知識( 算錢、提存
    款項) 、財務判斷( 複雜之財務判斷的重要性) 依目前認知
    功能仍有疑慮，須照顧者協助。心理衡鑑：個案可理解大部
    分的心理測驗指導語並給予適當回應，故本次心理測驗具有
    良好有效性。測驗結果顯示，個案無法通過廣泛認知功能篩
    檢測驗:MMSE=21( 總分30. 切分點=25), CASI=55(總分100
    ，切分點=81), 顯示個案確實具有多項認知功能缺損，包括
    短期記憶、工作記憶、定向感、抽象思考、圖形仿繪與執行
    功能。又根據魏氏成人智力測驗，個案之全量表智商=68(
    輕度).語文智商=81 ( 中下) ，作業智商=54(中度),因語文
    智商與作業智商差距過大，故不宜以全量表智商代表其能力
    。從指數分數來看，其語文理解=73 ( 臨界) ，知覺組織
    =62 ( 輕度) ，工作記憶=94 ( 中等);指數分數結果顯示其
    專注力、注意力廣度、立即的強記仍保存良好，然對字詞意
    義的理解、語文資訊概念化的能力已接近缺損; 對非話文事
    物的細節與推理能力則已有輕度缺損。透過上述測驗及測驗
    中之行為觀察，可發現個案在意思示或受意思示時「顯有不
    足」在於「非語言材料的理解與推理」，諸如一些符號的辨
    識與運用應有最大困難; 其次為字詞意義的理解與抽象概念
    化，最後偶有言詞反覆(perseveration) 的情形，可能影響
    他人對其表達之理解。結論：個案目前生活能力包括個人衛
    生、飲食、與他人溝通互動、交通能力較之前改善，並在他
    人協助可部分自理; 但個案因心智缺陷導致在瞭解資訊的能
    力( 受意思表示) 、評價資訊對己身重要性的能力( 辨識其
    意思表示效果) 和使用相關資訊進行分析之能力受影響，無
    充分之瞭解或能力來決定或表達其負責任之決定。建議輔助
    宣告並由指定之輔助人予以協助。鑑定結果：1.精神障礙或
    其他心智缺陷之有無：有精神障礙或其他心智缺陷。2.障礙
    程度一為意思表示或辨識其意思表示效果之能力：顯有不足
    。3.預後及回復之可能性：依過去疾病與目前個案年齡考量
    ，回復性有限等語，此有林口長庚紀念醫院99年11月8 日（
    九九）長庚院法字第1118號函及檢附精神鑑定報告書附卷可
    稽。從而，自堪認聲請人已非完全不能為意思表示或受意思
    表示，或不能辨識其意思表示之效果，故聲請人聲請撤銷其
    監護宣告，即非無據，惟相對人之辨識能力仍有不足，有受
    輔助宣告之必要，揆諸前開規定，爰將對於聲請人之監護宣
    告，依聲請以裁定變更宣告聲請人為受輔助宣告之人。
五、再按受輔助宣告之人，應置輔助人，民法第1113條之1 第1
    項定有明文。又法院為輔助之宣告時，應依職權就配偶、四
    親等內之親屬、最近一年有同居事實之其他親屬、主管機關
    、社會福利機構或其他適當之人選定一人或數人為輔助人；
    法院為選定輔助人前，得命主管機關或社會福利機構進行訪
    視，提出調查報告及建議；法院選定輔助人時，應依受輔助
    宣告之人之最佳利益，優先考量受輔助宣告之人之意見，審
    酌一切情狀，並注意下列事項：一、受輔助宣告之人之身心
    狀態與生活及財產狀況。二、受輔助宣告之人與其配偶、子
    女或其他共同生活之人間之情感狀況。三、輔助人之職業、
    經歷、意見及其與受輔助宣告之人之利害關係。四、法人為
    輔助人時，其事業之種類與內容，法人及其代表人與受監護
    宣告之人之利害關係，此觀民法第1113條之1 第2 項準用同
    法第第1111條第1 項、第2 項、第1111條之1 規定甚明。考
    量關係人為聲請人之子，且為聲請人之實際照顧者，其有意
    願擔任聲請人之輔助人，應可提供聲請人良好之生活照顧與
    保護，認由關係人擔任聲請人之輔助人，應屬符合受輔助宣
    告之人之最佳利益，爰依前揭規定選定關係人為聲請人之輔
    助人。
六、依民事訴訟法第622 條第1 項、第624 條之1 第3 項、第60
    8 條第1 項，裁定如主文。
中    華    民    國    99    年  12      月    22    日
                  家事法庭法  官  陳添喜
以上正本係照原本作成。
宣告受輔助宣告裁定不得抗告。
如對指定輔助人裁定抗告須於裁定送達後10日內向本院提出抗告
狀，並繳納裁判費１０００元。
中    華    民    國    99    年    12    月  22    日
                          書記官  楊慧伶

司法院資訊處製作；財團法人民間司法改革基金會備份。
